臺灣高等法院民事判決
110年度上字第88號
上   訴   人  財團法人張榮發慈善基金會

兼特別代理人  鍾德美
共        同
訴 訟代理 人  林立夫律師
              陳錦旋律師
被  上 訴 人  吳景明
              張國明

              張國政

共        同
訴 訟代理 人  黃炫中律師
              余甯慈律師
              吳祝春律師

上列當事人間請求確認董事長委任關係不存在等事件，上訴人對
於中華民國109年11月6日臺灣臺北地方法院109年度訴字第4547
號第一審判決提起上訴，本院於110年4月13日言詞辯論終結，判
決如下：
    主      文
上訴駁回。
第二審訴訟費用由上訴人負擔。
    事實及理由
一、被上訴人主張：上訴人財團法人張榮發慈善基金會（下稱張
    榮發基金會）第8屆董事共15名，上訴人鍾德美原為該屆董
    事長，任期於民國109年1月10日屆滿。因鍾德美並未召開董
    事會改選董事，伊等及部分董事依財團法人法第43條第6項
    規定，請求鍾德美召開董事會，鍾德美於109年4月17日召開
    第8屆第6次董事會（下稱系爭會議），原將董事改選案列為
    第10案，開會當日在場董事即被上訴人張國政提出變更議程
    之動議，欲將董事改選案改列為第1案，並獲得多數董事附
    議，詎鍾德美未就變更議程動議案表決，恣意宣布散會，並
    與其他5名董事離開現場，依公司法第182條之1第2項、臺灣
    證券交易所股份有限公司公告之股份有限公司股東會議事規
    則（下稱股東會議事規則）第10條第3項、公開發行公司董
    事會議事辦法（下稱董事會議事辦法）第13條第1項、內政
    部54年7月20日公布施行之會議規範（下稱系爭規範）第17
    條第1項第1款所揭示之習慣或法理，或類推適用公司法第18
    2條之1第2項規定之效果，不生散會之效力。伊等隨即與在
    場董事共9名，依財團法人法第43條第1項規定，經過半數8
    名董事同意推舉張國政擔任主席繼續開會，並通過解任鍾德
    美之董事長職務，及選任被上訴人吳景明擔任張榮發基金會
    董事長等決議（下合稱系爭決議），然鍾德美仍以張榮發基
    金會董事長自居，且拒絕交還該會之印鑑章，伊等為張榮發
    基金會之董事，對於董事長委任關係究係存在於何人間自有
    確認利益存在等情。爰依法提起本件確認之訴，求為：㈠確
    認張榮發基金會與鍾德美間自109年4月18日起董事長委任關
    係不存在。㈡確認張榮發基金會與吳景明間自109年4月18日
    起董事長委任關係存在之判決。
二、上訴人則以：依財團法人法與張榮發基金會之捐助章程（下
    稱系爭章程）規定，董事長為董事會主席，有議事指揮權限
    ，因張榮發基金會未訂有董事會會議事規則，系爭章程復無
    相關議事規範，自應依據董事會開會通知所載原訂議程進行
    會議，並輔以主席指揮議事為據，不得以系爭規範作為議事
    規則之法源。系爭會議經鍾德美宣布散會後，即無會議存在
    ，如董事認有再次商議之必要，應依財團法人法第43條第6
    項規定報請主管機關許可自行召集董事會，而非任意續行集
    會。又社團法人與財團法人之性質各異，公司法第182條之1
    有關股東會續行集會之規定，無類推適用於財團法人董事會
    之餘地。且財團法人董事長之選任與解任應屬重大事項，參
    照系爭章程第14條第1項、財團法人法第45條第2項第5款規
    定，或類推適用公司法第208條第1項規定，應經董事會特別
    決議為之，且不得以臨時動議提出，系爭決議自屬無效，鍾
    德美仍為張榮發基金會之董事長等語，資為抗辯。
三、原審判決上訴人敗訴，上訴人提起上訴，其聲明：㈠原判決
    廢棄。㈡被上訴人在第一審之訴駁回。被上訴人答辯聲明：
    上訴駁回。
四、下列事項為兩造所不爭執，應可信為真實（本院卷第228至2
    29頁、第383、399、413頁）：
　㈠張榮發基金會第8屆董事共15名，鍾德美原為第8屆董事長，
    任期於109年1月10日屆滿。鍾德美於108年3月18日召集董事
    會後未再召開董事會；被上訴人與訴外人張聖皓、李寬量、
    張明煜共6名董事於109年1月21日共同具名，依財團法人法
    第43條第6項規定，載明會議目的及召集理由，請求鍾德美
    召集董事會，鍾德美於109年2月7日發出第8屆第6次董事會
    開會通知單，原訂於109年3月10日下午3時開會，議題及其
    次序為「…㈩選任第九屆董事」。嗣因疫情改期109年4月17日
    召開，並於同年4月6日發出開會通知單。
　㈡109年4月17日當日下午2時59分許，鍾德美、張國華、柯麗卿
    、戴錦銓、張聖恩，被上訴人3人、張聖皓、李寬量、張明
    煜、陳聖道等12人到場，另楊誠對、劉孟芬、謝玲安依序委
    託吳景明、張國明、張國華出席，由司儀宣布出席人數已逾
    法定開會人數，請主席宣布開會及致詞，鍾德美隨即以主席
    身分對張榮發基金會會議人員、各主管及主管機關到場公務
    員表示感謝，宣布：「那現在開始會議」，張國政即稱：「
    主席，我提議變更議程，將議程中改選第10的案由移到第1
    案，本屆董事已於1月10日任期屆滿，超過3個多月…」，鍾
    德美隨即稱：「恩對不起，請按照選舉事項，請按照原定的
    議程，那本人現在宣布散會。如果變更議程，就不開會吼」
    ，並與張國華、柯麗卿、戴錦銓、張聖恩等人一起離開會議
    現場，張明煜、李寬量、張國明、吳景明、張聖皓、陳聖道
    也緊接鍾德美宣布散會時稱要對張國政所提出變更議程之動
    議「附議」。
　㈢嗣後，因鐘德美與部分董事已離席，在場董事重新清點人數
    ，確認加計委託出席董事人數，仍有全體董事過半數即9名
    董事（被上訴人3人、張聖皓、李寬量、張明煜、陳聖道、《
    楊誠對》委託吳景明出席、《劉孟芬》委託張國明出席）留在
    會議現場，經在場出席董事過半數（8名）推舉張國政為臨
    時主席後，以全體董事過半數出席，出席董事過半數同意作
    成系爭決議。
五、兩造之爭點如下：
  ㈠系爭會議於鍾德美宣布散會後，可否由在場董事再推舉1人擔
    任主席，繼續開會？
  ㈡若為肯定，張榮發基金會董事長之解任或選任應以普通決議
    或特別決議行之？系爭決議是否合法有效？
六、茲就兩造之爭點，說明本院之判斷如下：
　㈠系爭規範應為一般會議通用之程序準則，鍾德美於系爭會議
    議程進行前，就董事張國政提出變更議程之臨時動議，未經
    附議、討論、表決，逕行宣布散會，不生效力；鍾德美離席
    不行使職權，依財團法人法第43條第1項規定，得由在場董
    事互推1人擔任主席，續行集會：
　⒈被上訴人主張：鍾德美於系爭會議宣布散會，依系爭規範第1
    7條第1款揭櫫之習慣及法理，應屬無效等語；上訴人則抗辯
    ：系爭規範並非法律或命令，亦非習慣法或法理，張榮發基
    金會未制訂董事會議事規則，系爭章程亦未明定援引作為議
    事程序之法源，董事會開會程序不受此拘束，應回歸財團法
    人法第43條第1項規定及系爭章程第9條規定，董事長任董事
    會主席，有概括議事指揮權，並遵照向來排定議程之慣行議
    事，董事會之開議與散會以主席宣布開會為始、宣布散會告
    終，並以內政部80年10月24日（80）台內社字第8072628號
    函釋（下稱系爭函釋）為據（見原審卷第391至393頁）。查
    ：
　⑴按內政部於54年7月20日所公布之「會議規範」，係在循一定
    規則，研究事理，達成決議，解決問題，以收群策群力之效
    ，適用範圍包括議事在尋求多數意見並以整個會議名義而為
    決議者之各種議事機關、人民團體之會議等（系爭規範第1
    、2條規定參照）。雖不具法律效力，然其所規定之議事程
    序，係為輔導社會民眾或團體組織於舉行會議時，有可資遵
    循之運作規範，其性質雖非中央法規標準法所稱之法規命令
    ，亦不具強制之規範效力，惟已行之有年，公開公允，其內
    容早已廣為一般社會大眾習知或團體採用，應得作為開會程
    序之準則。是除該特定團體或法律就其相關會議之議事程序
    有特別規定者外，應認均有該會議規範之適用（最高法院85
    年度台上字第3018號判決意旨參照）。
　⑵又會議主席之任務為宣布開會及散會或休息，按照程序主持
    會議進行、維持會場秩序、承認發言之地位、接述動議、將
    議案宣付討論及表決、答復一切有關會議之詢問，及決定權
    宜問題與秩序問題等；而出席人有提出變更議程動議等偶發
    動議之權利；另散會動議則為具優先順序之附屬動議，雖不
    得討論，然仍需經表決，始得為之，此觀系爭規範第17條第
    1項、第20條、第30條第2款第1目、第3款第7目、第36條、
    第48頁規定即明。張榮發基金會雖未就董事會開會主席及出
    席人之權利、動議、表決等議事程序制訂議事規則等情，為
    兩造所不爭執（見本院卷第160、318頁），惟張榮發基金會
    之董事為多數，董事會以召開會議方式進行決議，對於上開
    主席主持會議、出席人發言、提出動議、應否表決及散會等
    議事程序，不可能毫無依循、亦不可能對主席議事指揮權無
    所限制，以免流於恣意，是系爭規範就此部分自可作為輔助
    規範，作為董事會開會運作遵循之依據。縱未經董事會決議
    或系爭章程採為張榮發基金會董事會議事程序之法源，既未
    抵觸法令或系爭章程，仍非不得作為議事程序遵循之標準。
    至各機關依其執掌就有關法規為釋示之行政命令，法官於審
    判案件時，固可予以引用，但法院仍得依據法律，表示適當
    之不同見解，並不受其拘束（司法院釋字第216號參照），
    系爭函釋旨在闡述系爭規範非法規性命令，人民團體理監事
    選舉事宜應適用具法規性質之「人民團體選舉罷免辦法」等
    旨，核與本件案例事實不同，尚無足為有利於上訴人認定之
    依憑。
　⑶系爭會議經主席鍾德美宣布開會後，出席董事張國政即提議
    變更議程，將原排序第10之董事選舉案移列第1案討論，鍾
    德美旋即宣布散會，並與董事張國華（含所代理謝玲安）、
    柯麗卿、戴錦銓、張聖恩等人離開會場等情，為兩造所不爭
    執；鍾德美於張國政提案後，並未判斷屬於何種動議事項，
    以決定是否需付表決，明知當日原排定之議案均尚未宣付討
    論及表決，且無人為散會等附屬動議下，無視在場出席人員
    參與會議之發言、動議、提案、討論、表決及選舉等權利（
    系爭規範第20條規定參照），未先行徵詢其他與會董事就變
    更議程動議是否附議、討論並進行表決（系爭規範第32條、
    第45條、第55條），客觀上亦無系爭規範第7、8、37條或其
    他事實上不能續行集會之散會事由存在，逕自宣告散會，具
    明顯重大瑕疵，尚難謂已合法生效。被上訴人主張鍾德美於
    系爭會議中所為宣告散會之議事指揮流於恣意，應不生散會
    之效力等語，應屬可採。上訴人抗辯：財團法人法及系爭章
    程既無規定議事規則，宣布散會屬董事長職權，毋庸遵循系
    爭規範，恆無違法可言云云，自無足取。
　⑷上訴人復援引最高法院78年度台上字第1032號判決、85年度
    台上字第1876號判決，以系爭規範非法令或章程，縱若違反
    並非公司法第189條規定得訴請撤銷事由，足見其位階並非
    法律或命令云云（見原審卷第219頁），惟本件係鍾德美無
    正當理由未遵循系爭規範上開規定而恣意散會，並未於散會
    前作成任何決議，初與違反系爭規範所作成之決議得否作為
    訴請撤銷之事由，係屬二事，上開判決之案例事實核與本件
    不同，上訴人執此為辯，尚無可採。
　⑸上訴人又抗辯：張榮發基金會歷來董事會均依原排定議程進
    行，不曾有變更議程之動議，此為基金會慣行，系爭會議原
    排定第10案，爭議性極高，為避免延宕其他議案，乃置於最
    末議案，此安排與事理常情相符；鍾德美因兼任其他基金會
    董事長，面臨基金會董事無法改選，遭張國政、張國明等人
    提起多起訴訟，疲於應訴，尤其張國政連襟暨特助於基金會
    董事改選事宜涉嫌教唆他人恐嚇包括鍾德美在內數名董事而
    遭起訴，並謀策畫杯葛議事進行，造成鍾德美壓力甚大，被
    迫宣布散會云云（參本院卷第166至168頁、第356、357頁）
    。惟：依前述董事張國政所為提議變更議程等發言，乃單純
    議事程序事項之動議，並未有恐嚇致人心生畏怖之言詞、或
    造成會議秩序失控而無法進行之舉措；且張國政變更議程之
    第10案是否因具爭議性、先予討論會造成會議延宕、是否有
    違反基金會之慣行，均屬變更議程之動議有無理由之問題，
    本應依系爭規範就此臨時動議事項先進行討論、表決，始符
    會議以尋求多數意見、群策群力形成共識、作成決議之本旨
    ，上訴人復未舉證張國政藉此變更議程動議係故意不服從主
    席議事指揮權所為之干擾或杯葛，非鍾德美身為會議主席得
    自行妄斷宣布散會之正當理由。上訴人執此為辯，均無足取
    。
　⒉鍾德美逕自宣布散會不生效力，復因其離席而因故無法行使
    職權，依財團法人法第43條第1項規定，得由在場董事互推1
    人擔任主席，續行集會。
　⑴按董事長對內為董事會主席，對外代表民間捐助之財團法人
    。董事長請假、因故或依法不能行使職權時，由副董事長代
    理之；無副董事長或副董事長亦請假、因故或依法不能行使
    職權時，由董事長指定董事1人代理之；董事長未指定或無
    法指定代理人者，由董事互推1人代理之，財團法人法第43
    條第1項定有明文。又所謂「因故」不能行使職權，於董事
    長擔任會議主席自行離開會場，事實上已不能主持會議，致
    會議無法繼續進行時，自亦屬之。查系爭章程第8條、第9條
    規定，系爭基金會置董事15人，互推1人為董事長，並依第1
    4條規定，董事會由董事長召集並任主席；鍾德美為系爭基
    金會第8屆董事長，召開系爭會議，並於其所主持之會議中
    自行離席，因故不能行使職權，系爭基金會並無副董事長，
    鍾德美復未指定董事代理，依上說明，由在場董事互推1人
    即張國政為主席，續行集會，即屬有據。
　⑵上訴人雖抗辯：所謂因故不能行使職權，需董事長因案被押
    或逃亡、死亡、辭職或經假處分不能行使職權之情事，系爭
    會議經鍾德美擔任主席並宣布開議，即無因故不能行使職權
    之情形，鍾德美宣布散會後已無作成決議之可能云云。惟上
    訴人援引經濟部95年3月2日經商字第09502026470號函、94
    年11月25日經商字第09402340070號函及最高法院86年度台
    抗字第269號裁定（見本院卷第499、500頁）等所稱董事長
    不能行使職權之情形，僅係就董事長事實上或法律上不能行
    使職權所作之例示說明，自非僅以上開情形為限。鍾德美於
    宣布系爭會議開議後復行離場，事實上即不能行使該次董事
    會之董事長職權。又法務部82年8月2日（82）法律決字第16
    021號以：「…依公司法第203條第1項及第208條第3項規定，
    董事會應由董事長召集，並以董事長為主席。因之，董事會
    議如經董事長宣布散會，應認為會議已經結束；嗣後雖仍有
    過半數之董事繼續集會，惟此項集會既與上開規定有違，且
    無董事長不能行使職權之情形（同法第208條第3項後段參照
    ），其所作之決議，似不能認係董事會決議」等詞（見原審
    卷第267頁），並無任何具體案例事實，與本件鍾德美恣意
    宣布散會，會議尚未結束，且因董事長已離場而不能行使職
    權之情形迥異，自無從比附援引。是上訴人此部分辯解，並
    不可採。
　⑶上訴人復抗辯：鍾德美縱有違反系爭規範，其宣布散會之行
    為並非無效，於被上訴人依財團法人法第28條訴請確認無效
    前，仍生散會效力；且依財團法人法第43條第6項之規定，
    應由現任董事總人數1/3以上書面提出請求召集，董事長於1
    0日內召集，屆期不召集，得由請求之董事報經主管機關許
    可，自行召集，此特別規定有意排除董事續行集會云云（本
    院卷第169、170頁）。惟：被上訴人有無另行訴請確認鍾德
    美於系爭會議中宣布散會無效，無礙本件論斷續行集會效力
    時併予審究其宣布散會之效力；且系爭會議係由被上訴人與
    張聖皓、李寬量、張明煜共6名董事依財團法人法第43條第6
    項規定，請求鍾德美召集董事會所召集，張國政於原會議主
    席鍾德美所為無效之散會宣告後，旋經出席董事過半數之同
    意推選而擔任主席，繼續開會，應屬系爭會議之續行，難認
    有依財團法人法第43條第6項規定請求董事長再行召集董事
    會之必要。上訴人此部分辯解，尚乏所據。
　⑷鍾德美宣布散會不生效力，被上訴人依財團法人法第43條第1
    項規定由在場董事續行集會既屬合法，無適用或類推適用公
    司法第182條之1第2項規定之餘地；則關於兩造爭執財團法
    人董事會性質是否與公司法股東會或董事會相近，而有無類
    推適用之基礎，及被上訴人另主張應適用股東會議事規則第
    10條第3項、董事會議事辦法第13條第1項，均無再予審究之
    必要，附此敘明。
　㈡系爭章程對於董事長之解任或選任並無規定，依財團法人法
    第45條之規定，應以普通決議即可，系爭決議為合法有效：
　⒈按財團法人之許可設立、組織、運作及監督管理，除民法以
    外之其他法律有特別規定者外，適用本法；本法未規定者，
    適用民法規定，財團法人法第1條第2項定有明文。是除財團
    法人之捐助章程有特別規定外，財團法人法就上開事項具有
    特別法之性質，自應優先適用。張榮發基金會為財團法人，
    系爭章程未規定者，自應優先適用財團法人法之特別規定。
    被上訴人主張：系爭章程並未就董事長之選任及解任之決議
    種類為規定，復非財團法人法第45條第2項應經董事會特別
    決議之重要事項，應為普通決議即可等語；上訴人則抗辯：
    董事長之選任及解任即為系爭章程第14條第1項後段規定之
    重要事項等語。查：
　⑴系爭章程第14條規定：「對於議案之表決，除法令另有規定
    者外，以出席董事過半數同意行之。另遇辦理財產變更登記
    等及其他重大事項，必須董事2/3以上出席，經由出席董事2
    /3以上同意並報經主管機關核准方為有效」（見原審卷第67
    頁）。足見張榮發基金會之董事會，就議案之表決，除法律
    或系爭章程另有規定應經特別決議外，原則上以出席董事過
    半數同意即可。綜觀系爭章程，除上開第14條之財產變更登
    記外，僅第16條就最低設立基金以外之捐助基金動支明文規
    定應有董事2/3以上之出席，出席董事2/3以上之同意後始得
    為之，此外，別無規定其他須採特別決議之事項。系爭章程
    第8條、第9條規定：「…第1屆董事由原捐助人選聘之。其後
    每屆之董事由當屆董事遴選社會賢達、熱心慈善福利人士，
    提經當屆董事會通過後聘任之，任期屆滿前1個月內改組下
    屆董事會」、「董事會由董事互選1人為董事長」（見原審
    卷第65頁），由文義觀之，系爭章程並未規定董事長之選任
    或解任，需經董事會特別決議。再佐以財團法人係以捐助財
    產為組織之基礎而成立之法人，財產法人之目的應由捐助章
    程訂定，僅設董事為其執行機關，監察人為監察機關，如財
    團董事有違反捐助章程之行為時，主管機關、檢察官或利害
    關係人得依民法第64條規定，聲請法院宣告其行為為無效。
    故關於董事長之選任及解任，並無涉財產變更登記，難認屬
    系爭章程第14條後段「遇辦理財產變更登記」或與此相類之
    其他重大事項。是上訴人抗辯：系爭章程第14條後段所稱其
    他應經董事會特別決議之重大事項，應包括董事長之選任及
    解任云云，難認有據。
　⑵又依財團法人法第45條第2項規定：「下列重要事項，應經董
    事會特別決議，並陳報主管機關許可後行：一、捐助章程變
    更之擬議。二、基金之動用。但第19條第4項第3款之財團法
    人，依捐助章程規定動用者，不在此限。三、以基金填補短
    絀。四、不動產之處分或設定負擔。五、董事之選任及解任
    。但捐助章程規定，董事會得以普通決議行之者，不在此限
    。六、其他經主管機關指定之事項」。是除上開應經特別決
    議之重要事項外，其餘事項，即非需經特別決議之重要事項
    ，僅需以普通決議即可。再參照財團法人法第44條規定董事
    會職權：「二、董事之改選及解任。但捐助章程另有規定者
    ，不在此限。三、董事長之推選及解任。…」，足見董事之
    選任及解任，與董事長之選任及解任，係屬二事，財團法人
    法第45條第2項既僅規定董事之選任及解任屬重大事項，應
    以特別決議行之，顯係有意排除董事長之選任及解任。財團
    法人法主管機關法務部於108年6月4日、同年9月26日函釋亦
    認財團法人董事長之選任及解任，非屬上述所定重要事項，
    無須以特別決議方式為之，而應屬董事會普通決議事項（見
    原審卷第189至192頁）。是被上訴人主張：財團法人董事長
    之選任及解任，經董事會普通決議即可，應屬可採。上訴人
    抗辯：董事之選任及解任包括董事長之選任及解任，而為應
    經特別決議之重要事項云云，即無足取。　
　⒉上訴人雖抗辯：依張榮發基金會之慣行，歷屆董事長選任均
    為全體出席董事同意云云，並提出歷屆董事會會議紀錄為憑
    （見本院卷第201至220頁），惟上開一致決乃決議之結果，
    並不足以反推其應行之決議種類，上訴人執此為辯，尚無可
    採。至上訴人提出其他財團法人捐助章程或網路例稿範本有
    將董事長之選任及解任訂為特別決議事項云云（見本院卷第
    197至199頁、第261至314頁），核非系爭章程內容，亦無從
    為上訴人有利之認定。又財團法人與具營利性質之公司組織
    ，兩者性質不同，財團法人董事會關於董事長選任及解任案
    之議決方式，除捐助章程另有規定外，應優先適用財團法人
    法，無適用或類推適用公司法之餘地。上訴人抗辯：本件應
    參考公司法第208條第1項關於董事長之選任需經特別決議規
    定之規定，亦無憑採。
　⒊上訴人復抗辯：依財團法人法第45條第3項規定，關於重要事
    項之議案，應於會議10日前，將議程通知全體董事及主管機
    關，並不得以臨時動議提出，系爭決議剝奪離席董事之權益
    云云。惟財團法人法第45條第3項係規定：「前項重要事項
    （即前述同條第2項應經董事會特別決議之重要事項）及第3
    4條第1項之議案（財團法人之合併），應於會議10日前，將
    議程通知全體董事及主管機關，並不得以臨時動議提出」，
    依前揭說明，自不包括董事長之選任及解任。況鍾德美宣布
    散會不生效力，業經本院認定如前，被上訴人及其他在場董
    事接續開會，即屬原會議之繼續，離席董事自行離席致無法
    參與會議，並不生召集權人違法或剝奪離席董事權益之情事
    ，上訴人此部分辯解，洵不可採。
　⒋上訴人又抗辯：董事楊誠對、劉孟芬出具委託書出席系爭會
    議，對散會後之臨時動議未為授權，應不計入出席及同意數
    ，系爭決議未達會議足額董事表決，並不存在云云。惟：鍾
    德美所為散會宣告不生效力，業如前述，則原委託書之效力
    於續行集會仍屬有效，而應計入出席人數。又楊誠對、劉孟
    芬之委託書均經編號，其選項文字內容亦相同，其中劉孟芬
    之委託書並未勾選「全權委託」，而係依開會通知議案逐一
    勾選其授權同意、反對或棄權，並另以手寫表明「除上列勾
    選外，其餘未予授權」等文句、而楊誠對之委託書則勾選全
    權委託，並未就個別事項表決權之行使有任何具體委託等情
    ，有委託書2紙可按（見本院卷第123、125頁），足見楊誠
    對就系爭會議董事權利之行使係採概括委託，並未為限制，
    其效力自及於會議之臨時動議事項。上訴人此部分辯解，亦
    屬無憑。
　⒌至上訴人提出107年間李寬量與張國華間以line通訊軟體之對
    話內容，及楊誠對於其他次董事會所出具之委託書（見本院
    卷第387、389、393、395、397頁），僅能證明楊誠對在他
    次董事會會議中亦未親自出席，無從據以否認其出具上開委
    託書之效力；縱認有上訴人所稱部分董事有與其他董事達成
    所有事務概括授權，而未實際出席參與董事會決策等情，僅
    該董事有無怠於行使其董事職權，亦不影響其授權之事實及
    效力，上訴人執此認楊誠對已成為特定董事魁儡，其委託行
    為不應准許云云（見本院卷第375頁），並無足採。上訴人
    執此聲請傳訊證人李寬量以證明上開通訊軟體內容之真正（
    見本院卷第418頁），即無必要。又上訴人並未爭執上開委
    託書之真正（見原審卷第115、117頁、本院卷第228、229、
    231頁），該委託書之授權文字亦屬明確，要無疑異，是其
    聲請傳訊證人劉孟芬、楊誠對證明有無在委託書上簽名用印
    及授權範圍云云（見本院卷第372至375頁），亦無調查之必
    要，附此敘明。
　⒍準此，鍾德美宣布散會後，系爭會議經在場董事9人出席（含
    委託書2人），並經出席董事過半數即8人（含楊誠對委託吳
    景明）同意，作成解任鍾德美之董事長職務、選任吳景明為
    董事長之系爭決議，均屬合法有效。　
七、綜上所述，被上訴人請求確認張榮發基金會與鍾德美間自10
    9年4月18日起董事長委任關係不存在，及確認張榮發基金會
    與吳景明間自109年4月18日起董事長委任關係存在，均為有
    理由，應予准許。原審為上訴人敗訴之判決，理由雖有不同
    ，但結論並無二致，仍應予維持。上訴論旨指摘原判決不當
    ，求予廢棄改判，為無理由，應駁回上訴。並依民事訴訟法
    第78條、第85條第1項前段規定，為訴訟費用負擔之判決。
八、本件事證已臻明確，兩造其餘之攻擊或防禦方法及所用之證
    據，經本院斟酌後，認為均不足以影響本判決之結果，爰不
    逐一論列，附此敘明。
九、據上論結，本件上訴為無理由，爰判決如主文。
中　　華　　民　　國　　110 　年　　5 　　月　　4 　　日
                 民事第二十四庭
                       審判長法  官  胡宏文
                             法  官  朱慧真
                             法  官  陳筱蓉
正本係照原本作成。
如不服本判決，應於收受送達後20日內向本院提出上訴書狀，其
未表明上訴理由者，應於提出上訴後20日內向本院補提理由書狀
（均須按他造當事人之人數附繕本）上訴時應提出委任律師或具
有律師資格之人之委任狀；委任有律師資格者，另應附具律師資
格證書及釋明委任人與受任人有民事訴訟法第466 條之1第1項但
書或第2項所定關係之釋明文書影本。如委任律師提起上訴者，
應一併繳納上訴審裁判費。
中　　華　　民　　國　　110 　年　　5 　　月　　4 　　日
　　　　　　   　　　　　　　書記官  陳珮茹